【裁判字號】    98,台上,5633
【裁判日期】    980930
【裁判案由】    誣告
【裁判全文】
最高法院刑事判決            九十八年度台上字第五六三三號
上  訴  人  甲○○
代  理  人  李秋銘律師
被      告  丙○○
            乙○○
上列上訴人因自訴被告等誣告案件，不服台灣高等法院中華民國
九十六年三月十五日第二審判決（九十五年度上訴字第三０二三
號，自訴案號：台灣宜蘭地方法院九十四年度自字第一號），提
起上訴，本院判決如下：
    主  文
原判決關於乙○○部分撤銷，發回台灣高等法院。
其他上訴駁回。
    理  由
一、發回部分
本件原判決以上訴人甲○○自訴意旨略稱：被告丙○○係巨野股
份有限公司（以下稱巨野公司）之負責人，被告乙○○係該公司
總經理，且為實際從事該公司經營之人；上訴人則為同公司之會
計。丙○○與乙○○二人明知上訴人並未擅自以巨野公司名義向
華謙公司下布匹訂單，並交由林國賢開設之禾茂企業社車工成衣
，竟基於意圖使上訴人受刑事處分之犯意聯絡，於民國九十年三
月二十六日，以巨野公司名義向台灣宜蘭地方法院（追加）自訴
上訴人涉犯背信罪嫌（八十九年度自字第九號，以下稱另案），
誣稱：甲○○意圖使巨野公司之債務更加龐大難以處理，損害巨
野公司信用，俾使甲○○與洪熾安所經營之拜歐公司得以順利接
手巨野公司業務，明知山葉（YAMAHA）公司並未向巨野公司下訂
單，竟未經授權，違背職務，於八十八年五月二十五日，擅自以
巨野公司名義向華謙公司下布匹訂單，並交付林國賢車工成衣，
使巨野公司因此積欠華謙公司布料、林國賢代工廠工資共計新台
幣六十二萬五千八百五十九元，因而使巨野公司債務加劇，信用
近於破產等語，認乙○○涉犯刑法第一百六十九條第一項之誣告
罪云云。經審理結果，認為不能證明乙○○犯罪，因而撤銷第一
審之科刑判決，改判諭知乙○○無罪，固非無見。
惟按，審理事實之法院對於被告有利不利之證據，應一律注意，
詳為調查。綜合全案證據資料，本於經驗法則以定其取捨，並將
取捨證據及得心證之理由於判決內詳為說明。故證據雖已調查，
而尚有其他必要部分並未調查，仍難遽為被告有利或不利之認定
。又判決所認定之事實，與所採之證據不相適合，即屬證據上理
由矛盾，其判決當然違背法令。本件原判決就乙○○是否有誣告
犯行，雖說明巨野公司並未於八十八年五月間接獲來自山葉公司
之POLO衫（有衣領）訂單；山葉公司於同年五月間曾向巨野公司
訂製但終轉由拜歐公司承製者，係圓領Ｔ恤，而非POLO衫；亦即
，林國賢所代工之上開POLO衫，並非山葉公司所訂製；且華謙公
司、林國賢表示巨野公司曾下單買布及委託代工卻又提不出相關
證明文件；加以其時乙○○滯留大陸，業務委諸上訴人處理，乙
○○乃誤會或懷疑係上訴人所為，進而提出申告，並非未全然無
因，亦非無據等語（見原判決第八、九、十六頁）。惟告訴人如
係以自己親歷之事實，堅指被訴人有犯罪行為，若經判決無罪，
認被訴人無此犯罪事實者，告訴人是否仍得以誤會或懷疑而解免
誣告罪責，即值斟酌。經查，八十八年五月間，巨野公司曾向華
謙公司下布匹訂單，並委託林國賢代工成衣，為原判決確認之事
實，亦即下訂單及委託代工確有其事，所爭執者係乙○○抑上訴
人所為。依前開說明，原判決似認定非乙○○所為。然此與上訴
人被訴背信之另案確定判決所認定係乙○○直接委託林國賢處理
之結果（見第一審卷第十七頁另案二審判決書），明顯不同。就
此原判決僅說明：被告等（乙○○、丙○○）自訴本案上訴人之
案件，固經法院諭知無罪判決確定在卷，但並無積極事證足認被
告等係虛構事實而誣告等語（見原判決第十七頁）。並未明確說
明其理由。且林國賢於另案及本案始終堅指係乙○○所委託，並
稱依以往之交易慣例，均以口頭為之，毋需估價單等書面；華謙
公司之邱見亮亦稱巨野公司不一定以書面下單各等語。原判決雖
就林國賢、邱見亮所為不利乙○○之陳述，說明不足採信之理由
，並舉林國賢致巨野公司之存證信函記載「……嗣至八十九年三
月，蔡先生方致電本企業社，表示要處理先前所交付之裁片，要
求本企業社傳真估價單報價整件所須工繳（資），並將付款生產
，本企業社依其所囑報價後，蔡先生卻未表示應如何處理，其後
於同年四月二十九日，蔡先生又以同一方式要求報價，……」（
見台灣宜蘭地方法院八十九年度自字第二五號卷第三十五至三十
七頁），說明林國賢接受巨野公司委託代工成衣時，巨野公司必
會先要求林國賢先傳真估價單以供評估等情。然上開存證信函係
林國賢與巨野公司發生本案代工糾紛後，林國賢回應巨野公司之
文件，函內所指蔡先生（崑成）要求林國賢傳真估價單報價云云
，應僅是雙方為解決糾紛而為之結算方法，實不足以推認交易時
必先有該等估價單。原判決以此不相適合之證據，認定林國賢、
邱見亮所述雙方交易未必有書面云云為不可採，採證難謂適法。
其次，上訴人於原審主張，乙○○於八十九年十二月間自訴林國
賢夫妻（台灣宜蘭地方法院八十九年度自字第二五號）時，即提
出經林國賢夫妻簽名之出貨單、華謙公司之請款單及巨原公司之
估價單等有關林國賢受託代工之交易文件，認為相關文件既由乙
○○持有，足以證明該筆交易係乙○○訂製等語（見原審卷第一
四二頁上訴理由二狀）。原判決卻引據該等文件，認定巨野公司
就本件交易未曾下訂單（見原判決第九、十頁）。對上訴人之上
開主張並未進一步調查，且未說明不足採之理由，逕認訂單非乙
○○所下，即有調查未盡之違法。再者，林國賢於第一審證稱：
那些是有商標，裁片沒有價值，裁片及繡花都有公司的名字等語
（見第一審卷二第九三頁）；巨野公司自訴林國賢後雙方所訂之
協議書亦記載林國賢應合法處置裁片，倘因林國賢之事由涉及商
標權問題，應由林國賢自行負責等語（見第一審卷一第五六頁協
議書三點）。則該次交易POLO衫之布片上似有山葉（YAMAHA）公
司之商標圖案或文字？若然，上訴人在未獲山葉公司訂單或獲授
權之情形下，是否敢於對下游廠商下訂單？反之，巨野公司於自
訴林國賢案，自承該公司受山葉公司之委託，加工山葉品牌之短
袖襯衫，並指稱林國賢迄至八十九年三月二十日始加工完成紅、
藍、黑色計三千三百零九件，尚有二千七百七十五件未完成等語
（八十九年度自字第二五號卷自訴狀，存卷外），似未否認有來
自山葉公司之該筆訂單，甚且林國賢曾部分交付。此與山葉公司
函指八十八年五月間並未向巨野公司訂購「Ｔ恤POLO衫」，僅向
巨野公司訂購圓領Ｔ恤乙批等語（見第一審卷一第二０三頁），
並不相侔。山葉公司有無可能於八十八年五月間以外時間訂貨？
若否，則林國賢之部分交付，係由何人收受？若未獲山葉公司之
授權，收受後將如何處理？原判決就此有利釐清交易真相之事實
未進一步究明，逕認乙○○係出於誤會、懷疑而提出申告，並遽
行判決，實有調查職責未盡之違誤。上訴意旨執以指摘，非無理
由，應認原判決關於乙○○部分有撤銷發回更審之原因。
二、駁回部分
按刑事訴訟法第三百七十七條規定，上訴於第三審法院，非以判
決違背法令為理由，不得為之。是提起第三審上訴，應以原判決
違背法令為理由，係屬法定要件。如果上訴理由書狀並未依據卷
內訴訟資料，具體指摘原判決不適用何種法則或如何適用不當，
或所指摘原判決違法情事，顯與法律規定得為第三審上訴理由之
違法情形，不相適合時，均應認其上訴為違背法律上之程式，予
以駁回。上訴人上訴意旨略稱：上訴人另案被訴背信，係由巨野
公司提起，丙○○係該公司之法定代理人，乙○○亦表示該自訴
案之提起獲丙○○之同意，係一起同意的等語；足見乙○○、丙
○○二人有誣告之犯意聯絡及行為分擔，原判決就此重要證據何
以不可採信，未敘明理由，有理由不備之違法。又丙○○早於八
十九年十二月七日即以巨野公司名義對林國賢夫妻提起自訴，其
對巨野公司委請林國賢夫妻為本件代工，應有認識，詎其仍於九
十年三月二十六日另案對上訴人提出自訴，對同一事實為不同之
主張，足見丙○○係出於誣告，原判決就此未說明不足採信之理
由，同有理由不備之違法等語。惟查，原判決引據乙○○、林國
賢、黃金杉、邱見亮等人之證述，說明丙○○確僅係巨野公司之
名義負責人，對公司業務並無所悉；有關對上訴人自訴之事實，
係乙○○所告知，難認丙○○知悉自訴內容是否虛偽不實，進而
認丙○○並無誣告上訴人之故意等情。實已說明丙○○無誣告犯
行所憑之證據及理由。上訴意旨未依卷內資料任意指摘原判決理
由不備，顯與法律規定得為第三審上訴理由，不相適合，此部分
之上訴為違背法律程式，應予駁回。
據上論結，應依刑事訴訟法第三百九十七條、第四百零一條、第
三百九十五條前段，判決如主文。
中    華    民    國  九十八  年    九    月   三十   日
                      最高法院刑事第五庭
                          審判長法官  陳  正  庸
                                法官  林  秀  夫
                                法官  宋      祺
                                法官  陳  祐  治
                                法官  林  瑞  斌
      本件正本證明與原本無異
                                      書  記  官
中    華    民    國  九十八  年    十    月    六    日
                                                      v


司法院資訊處製作；財團法人民間司法改革基金會備份。
